高雄高等行政法院判決
111年度交上字第30號
上  訴  人  徐乙呈                                    
被 上訴 人  高雄市政府交通局

代  表  人  張淑娟              
上列當事人間交通裁決事件，上訴人對於中華民國111年1月11日
臺灣高雄地方法院110年度交字第156號行政訴訟判決，提起上訴
，本院判決如下：
    主  文
一、上訴駁回。
二、上訴審訴訟費用新臺幣750元由上訴人負擔。
    理  由
一、爭訟概要：
　　上訴人於民國109年12月11日19時35分許，駕駛車牌號碼000
    -0000號大型重型機車（下稱系爭車輛），在高雄市○○區○○
    路○段與美濃區福安街，因超車而與訴外人李岳霖所騎乘之
    機車碰撞，發生交通事故，經高雄市政府警察局交通警察大
    隊（下稱舉發機關）旗山交通分隊員警於110年2月4日填製
    舉發違反道路交通管理事件通知單（下稱舉發通知單），依
    道路交通管理處罰條例（下稱處罰條例）第47條第1款「在
    設有交岔路口標誌之路段超車」之規定舉發在案。嗣上訴人
    於應到案日期前向被上訴人陳述不服，經被上訴人函詢舉發
    機關，並審酌相關事證後，認上訴人上述違規行為係「未經
    前行車表示允讓，即行超車」，乃依處罰條例第47條第4款
    規定，於110年3月29日開立高市交裁字第32-BD9A30277號裁
    決書（下稱原處分），裁處上訴人罰鍰新臺幣（下同）1,20
    0元。上訴人不服，提起行政訴訟，經原審法院以110年度交
    字第156號行政訴訟判決（下稱原判決）駁回其訴，上訴人
    仍不服，遂提起本件上訴。
二、上訴人起訴主張及訴之聲明、被上訴人於原審之答辯及聲明
    、原審判決理由，均引用原審判決書所載。
三、上訴意旨略以：
　㈠依行政訴訟法第133條及行政程序法第36條規定，行政機關本
    應依職權調查證據以證明違法事實之存在，始能據以對人民
    作成負擔處分，亦即行政機關對於人民違法事實之存在負有
    舉證責任，人民本無須證明自己無違法事實。如調查所得證
    據不足以證明人民有違法事實，即應為有利於人民之認定，
    更不必有何有利之證據。本案光碟為上訴人所提供，目的在
    於證明訴外人李岳霖已違規在先，其煞車並駛出道路邊線(
    違反處罰條例第45條第1項第12款「任意駛出邊線」）已足
    以讓上訴人認定有允讓之「事實」，被上訴人卻妄加推測訴
    外人「無轉動機車方向盤並移動車身」，遽為推論上訴人未
    保持雙方車身間距而肇事，顯然違背前述規定。
　㈡依據内政部警政署94年11月28日警署交字第0940152729號書
    函說明二，有關「機關」之定義，依據行政院第一組74年11
    月7日臺（74)組一字第081號書函說明：係以具有「獨立編
    制」、「獨立預算」、「依法設置」及「對外行文」等4項
    為認定標準。另中央政府機關組織基準法草案第3條規定：
    機關之定義，就法定事務，有決定並表示國家意思於外部，
    而依組織法律或命令設立，行使公權力之組織。行政程序法
    第2條第2項規定：行政機關指代表國家、地方自治圑體或其
    他行政主體表示意思，從事公共事務，具有單獨法定地之組
    織。爰依上開說明，符合「警察機關」要件者，目前計有警
    政署暨所屬各警察機關，以及北高二市政府警察局、臺灣省
    各縣市警察局及福建省金門縣、連江縣警察局等。準此，「
    高雄市政府警察局交通大隊及所屬旗山分隊」及「高雄市政
    府警察局旗山分局」並不符合行政罰法第31條第3項所稱「
    各該主管機關」之「機關」，自然應屬一母體機關「高雄市
    政府警察局」，故並無「各該主管機關分別裁處」之適用，
    本案應回歸到一機關僅能就一交通事故為單一裁處。被上訴
    人無視上訴人因該車禍案件已於110年1月5日遭高雄市政府
    警察局旗山分局告發肇事逃逸之事實，復於110年2月4日又
    遭高雄市政府警察局交通警察大隊旗山分隊告發本條違規，
    原處分之作成有逾越權限或濫用權力之裁量瑕疵，被上訴人
    依行政程序法第117條規定應自行撤銷。又被上訴人故意「
    裁量瑕疵」就同一交通事故重複處罰，原判決卻仍引用行政
    罰法第31條第3項「一行為違反數個行政法上義務，應受沒
    入或其他種類行政罰者，由各該主管機關分別裁處。但其處
    罰種類相同者，如從一重處罰已足以達成行政目的者，不得
    重複裁處。」顯然違背行政罰法第31條第3項前段之立法旨
    意。原判決違背事實，罔顧原裁決違法，駁回上訴人於原審
    之訴，應認原判決適用法規有所不當。
四、本院之判斷：
  ㈠應適用法令：
　1.處罰條例第47條第3款、第4款：
　　「汽車駕駛人超車時，有下列情形之一者，處新臺幣1,200
    元以上2,400元以下罰鍰：……三、在前行車之右側超車，或
    超車時未保持適當之間隔，或未行至安全距離即行駛入原行
    路線。四、未經前行車表示允讓或靠邊慢行，即行超車。……
    」
　2.道路交通安全規則第101條第1項第3款、第5款：
    「汽車超車時，應依下列規定：……三、欲超越同一車道之前
    車時，須先按鳴喇叭二單響或變換燈光一次，不得連續密集
    按鳴喇叭或變換燈光迫使前車允讓。……五、前行車減速靠邊
    或以手勢或亮右方向燈表示允讓後，後行車始得超越。超越
    時應顯示左方向燈並於前車左側保持半公尺以上之間隔超過
    ，行至安全距離後，再顯示右方向燈駛入原行路線。」
  ㈡經核原判決駁回上訴人於原審之訴，尚無違誤，茲就上訴意
    旨論述如下：
  1.按本院就交通裁決事件之上訴為法律審，應以地方法院交通
    裁決事件判決確定之事實為判決基礎，此觀行政訴訟法第23
    7條之9第2項準用第236條之2第3項、第254條第1項規定甚明
    。又認定事實為事實審之職權，而證據之證明力如何或如何
    調查事實，事實審法院有衡情斟酌之權，苟已斟酌全辯論意
    旨及調查證據之結果，並未違背論理法則、經驗法則或證據
    法則，即不能指為違法。縱其證據之取捨與當事人所希冀者
    不同，致其事實之認定異於該當事人之主張者，亦不得謂為
    原判決有違背法令。
  2.經查，原審業已當庭會同兩造勘驗上訴人提出之採證光碟即
    系爭車輛行車紀錄器畫面錄影內容，並製作勘驗筆錄，及綜
    合審酌舉發機關110年3月4日高市警交安字第11070451600號
    函、110年5月7日高市警交安字第11071018500號函、道路交
    通事故初步分析研判表、行車紀錄器錄影畫面擷圖、道路交
    通事故現場圖、A2類道路交通事故調查報告表（一）（二）
    -1、道路交通事故談話紀錄表、高雄市政府警察局旗山分局
    調查筆錄、現場照片、舉發通知單、原處分，復參酌訴外人
    李岳霖於道路交通事故談話紀錄表、原告於高雄市政府警察
    局旗山分局調查筆錄所述兩造行向、距離及擦撞位置等，認
    定事發時訴外人李岳霖係騎乘機車位於上訴人前方車道上，
    於減速準備左轉但尚未左轉之際，即因上訴人駕駛系爭車輛
    欲由其左側超車，然因兩車距離過近而發生擦撞事故，原判
    決因而斟酌全辯論意旨及調查證據評價形成裁判基礎之心證
    ，認定上訴人駕駛系爭車輛於爭訟概要欄所示時、地，確有
    「超車時未保持適當之間隔」、「未經前行車表示允讓，即
    行超車」之交通違規，核與卷內證據相符，無違於經驗法則
    、論理法則。再上訴人前開一超車行為，既同時違反處罰條
    例第47條第3款、第4款所定之違規態樣，被上訴人因而適用
    行政罰法第31條第3項規定，從一重依第47條第4款「未經前
    行車表示允讓，即行超車」之規定處罰，已係斟酌全部陳述
    與調查事實及證據之結果，核無不合。從而，原判決據以維
    持原處分，其認定事實及適用法律，並無違誤。
　3.上訴意旨雖謂訴外人李岳霖違規在先，其煞車並駛出道路邊
    線，已足以讓上訴人認定有允讓之事實，原判決遽為推論上
    訴人未保持雙方車距而肇事，自屬違背法令云云。惟依前揭
    道路交通安全規則第101條第1項第3款、第5款規定可知，汽
    車欲超越同一車道之前車時，須先按鳴喇叭二單響或變換燈
    光一次，並待前行車減速靠邊或以手勢或亮右方向燈表示允
    讓後，後行車始得超越，且超越時應顯示左方向燈並於前車
    左側保持半公尺以上之間隔超過，行至安全距離後，再顯示
    右方向燈駛入原行路線。本件訴外人李岳霖騎乘機車在上訴
    人之前方（同一）車道上，並未有減速靠邊或以手勢、亮右
    方向燈表示允讓之情形，上訴人之車輛即逕由訴外人左側超
    車通過，業據原審會同兩造勘驗明確，有卷附勘驗筆錄及照
    片可稽；況上訴人於警方調查筆錄中業已陳明：對方騎在我
    前面與我同向都是綠燈直行到該路口時，對方忽然減速，我
    也不清楚對方要左轉還是直行；我不清楚對方要做什麼，我
    就往左側閃過去，但因距離太近我還是閃避不及等語（原審
    卷第107頁），足見事發時上訴人對於訴外人之動向，主觀
    上並無允讓之認知，即逕行超車，復因未保持適當距離而發
    生碰撞。是上訴人前開主張，與事實不符，純屬臨訟飾卸之
    詞，要無可採。另上訴意旨主張被上訴人無視上訴人因該車
    禍案件已於110年1月5日遭高雄市政府警察局旗山分局告發
    肇事逃逸，復於110年2月4日又遭舉發機關告發本條違規，
    被上訴人故意「裁量瑕疵」就同一交通事故重複處罰，原判
    決卻仍引用行政罰法第31條第3項，適用法規不當云云，經
    查，上訴人另因「肇事致人受傷而逃逸」被高雄市政府警察
    局旗山分局依違反處罰條例第62條第4項規定予以舉發，固
    據上訴人提出該舉發通知單為憑，然本件上訴人未經允讓即
    行超車之違規行為，與其肇事致人受傷而逃逸之行為，非屬
    同一行為，舉發機關自得依法分別舉發，況上開肇事致人受
    傷而逃逸之行為，亦尚未經被上訴人裁處，原判決就此復未
    適用行政罰法第31條第3項規定予以審認，詳如前述，是上
    訴人上開主張，核屬其個人主觀之見解，亦無可採。
  4.綜上所述，原判決將原處分予以維持，而駁回上訴人在原審
    之訴，業已詳述其事實認定之依據及得心證之理由，並無判
    決不適用法規或適用不當之情事，自應予以維持。上訴意旨
    仍執前詞指摘原判決違背法令，求予廢棄，為無理由，應予
    駁回。
　㈢上訴審訴訟費用750元（上訴裁判費）應由上訴人負擔。
五、結論：上訴無理由。　　
中　　華　　民　　國　　111 　年　　3 　　月　　24　　日
             高雄高等行政法院第二庭
                         審判長法官  李　協　明
                               法官  廖　建　彥
                               法官  林　韋　岑
以上正本係照原本作成。
不得上訴。
中　　華　　民　　國　　111 　年　　3 　　月　　24　　日
                             書記官　陳  嬿  如